ACORDAO-COMPLETO-2479830

ACÓRDÃO 7806/2021 ATA 16/2021 - SEGUNDA CÂMARA

VISTOS, relatados e discutidos estes autos que tratam de Pedido de Reexame interposto por Silvia Nunes de Alencar Osorio, vinculada ao TST, por meio do qual se insurge contra o Acórdão 8420/2020-TCU-Segunda Câmara, o qual, entre outras medidas, considerou seu ato de aposentadoria ilegal e negou-lhe registro;
ACORDAM os Ministros do Tribunal de Contas da União, reunidos em Sessão da 2ª Câmara, ante as razões expostas pelo Relator, e com fundamento nos arts. 32, parágrafo único, 33 e 48, da Lei 8.443/1992, em:
9.1. conhecer do Pedido de Reexame para, no mérito, negar-lhe provimento; e
9.2. dar ciência desta decisão à recorrente e aos demais interessados.

Pedido de reexame (peça 12) interposto pela Sra. Silvia Nunes de Alencar Osorio, ex-servidora do TST, contra o Acórdão 8420/2020TCU2ª Câmara (peça 7), que teve como relator o Excelentíssimo Senhor Ministro Augusto Nardes

Segunda Câmara

Tribunal Superior do Trabalho (TST).

3. Interessados/Responsáveis/Recorrentes:
3.1. Interessada: Silvia Nunes de Alencar Osorio (XXX.129.531-XX).
3.2. Recorrente: Silvia Nunes de Alencar Osorio (XXX.129.531-XX).

13.1. Ministros presentes: Augusto Nardes (na Presidência), Aroldo Cedraz (Relator) e Raimundo Carreiro.
13.2. Ministro-Substituto convocado: Marcos Bemquerer Costa.
13.3. Ministro-Substituto presente: André Luís de Carvalho.

ACORDAO-COMPLETO-2531327

Acórdão 1352/2022 - Segunda Câmara

AROLDO CEDRAZ

Ministro Augusto Nardes.

Adoto como Relatório e transcrevo a seguir a instrução de peça 25, com a qual anuiu o corpo dirigente da Sefip (peça 26) , bem como o Ministério Público junto ao Tribunal (peça 27) :
"INTRODUÇÃO
1.	Trata-se de pedido de reexame (peça 12) interposto pela Sra. Silvia Nunes de Alencar Osorio, ex-servidora do TST, contra o Acórdão 8420/2020-TCU-Segunda Câmara (peça 7) , que teve como relator o Excelentíssimo Senhor Ministro Augusto Nardes.
1.1. A deliberação recorrida apresenta o seguinte teor:
VISTOS, relatados e discutidos estes autos de processo de aposentadoria de ex-servidora da Tribunal Superior do Trabalho,
ACORDAM os Ministros do Tribunal de Contas da União, reunidos em sessão da Segunda Câmara, diante das razões expostas pelo relator e com fundamento na Constituição Federal, art. 71, III e IX e na Lei 8.443/1992, arts. 1º, V, e 39, II, em:
9.1. considerar ilegal a presente concessão e negar registro ao respectivo ato;
9.2. dispensar a devolução dos valores indevidamente recebidos de boa-fé pela interessada, nos termos do Enunciado 106 da Súmula de Jurisprudência deste Tribunal;
9.3. determinar ao Tribunal Superior do Trabalho que adote as seguintes providências, sob pena de responsabilidade solidária da autoridade administrativa omissa:
9.3.1. suspenda os pagamentos realizados com base no ato ora impugnado;
9.3.2. emita novo ato de aposentadoria escoimado da irregularidade apontada, submetendo-o a este Tribunal no prazo de trinta dias, pelo sistema e-Pessoal;
9.3.3. comunique à interessada a deliberação deste Tribunal e a alerte de que o efeito suspensivo proveniente da eventual interposição de recursos, junto ao TCU, não a eximirá da devolução dos valores indevidamente recebidos após a notificação;
9.4. dar ciência desta deliberação à interessada e ao Tribunal Superior do Trabalho.
 (destacamos e sublinhamos) 
HISTÓRICO 
O ato de aposentadoria da recorrente foi julgado ilegal, em virtude de constar a incorporação da parcela denominada "opção" (vide ato de peça 2) .
1.2. Sobre o instituto da "opção", o Excelentíssimo Senhor Ministro Benjamin Zymler, por ocasião da apreciação do TC Processo 027.914/2013-5 (Acórdão 2988/2018-TCU-Plenário, Sessão de 12/12/2018) elaborou em seu voto revisor, cujas razões foram integralmente acolhidas pela relatora, ministra Ana Arraes, didático e esclarecedor histórico, o qual será apresentado abaixo, com alguns ajustes de forma, supressões e adições.
Da vantagem "opção"
1.3. Em síntese, a vantagem conhecida como "opção" constituía uma fração variável, conforme definido em lei, da remuneração do cargo em comissão/função de confiança.
2.3. 	Era um direito conferido ao servidor ocupante de cargo efetivo, que vem a assumir cargo em comissão ou função de confiança, de continuar a ser remunerado com base em seu cargo efetivo, mas com acréscimo decorrente do exercício do novo cargo/função. 
2.4.	A vantagem tinha por objetivo conferir estímulo financeiro para que o servidor efetivo ocupasse cargo em comissão cuja remuneração fosse inferior à do cargo efetivo. 
2.5.	Aparentemente, o primeiro normativo que tratou da matéria foi a Lei 4.345/1964, que assim dispôs (grifei) :
Art. 1º As tabelas de vencimentos dos cargos efetivos e em comissão, referidas no art.1º da Lei nº 4.242, de 17 de julho de 1963, ficam substituídas pelas seguintes:    
.................................................................................................................................................
 § 2º Ao funcionário nomeado para o exercício de cargo em comissão é facultado optar pelo vencimento do símbolo, previsto na tabela b constante dêste artigo, ou pela percepção do vencimento e demais vantagens de seu cargo efetivo acrescido de gratificação fixa, correspondente a 20% (vinte por cento) do valor do símbolo do cargo em comissão respectivo.
2.6. 	Igual disciplina foi mantida pelo Decreto-Lei 1.445/1976 (que tratava da remuneração dos servidores civis do Poder Executivo, dentre outros) . Segundo o art. 3º, a vantagem correspondia a 20% do vencimento do Grupo Direção e Assessoramento Superiores (DAS) . 
2.7.	A legislação foi sendo alterada ao longo do tempo, de modo que não só o percentual foi alterado como também foram acrescidas outras vantagens/gratificações ao "optante" pela remuneração do cargo efetivo.
2.8.	O Decreto-Lei 2.270/1985, por exemplo, permitiu a inclusão da vantagem "representação mensal" no cálculo da vantagem "opção". O Decreto-Lei 2.365/1987 (art. 10) elevou o percentual para 50% e a Lei 7.706/1988 (art. 4º) , para 55%. 
2.9.	A Lei 8.538/1992 alterou a composição da parcela "opção", que foi acrescida de 55% da gratificação GADF (Gratificação de Atividade por Desempenho de Função) , criada pela Lei Delegada 13/1992. 
2.10.	Assim, quando da edição da Lei 8.538/1992, a "opção" passou a ser: 55% do vencimento do DAS + 55% da GADF + representação mensal.
2.11.	A Lei 8.911/1994 disciplinou o cálculo da opção para os servidores do Poder Executivo, além de tratar do instituto da incorporação de "quintos", previsto no art. 62 da Lei 8.112/1990. À guisa de clareza, transcrevo o citado dispositivo:
Lei 8.911/1994
"Art. 2º É facultado ao servidor investido em cargo em comissão ou função de direção, chefia e assessoramento, previstos nesta Lei, optar pela remuneração correspondente ao vencimento de seu cargo efetivo, acrescido de cinqüenta e cinco por cento do vencimento fixado para o cargo em comissão, ou das funções de direção, chefia e assessoramento e da gratificação de atividade pelo desempenho de função, e mais a representação mensal.
Parágrafo único. O servidor investido em função gratificada (FG) ou de representação (GR) , ou assemelhadas, constantes do Anexo desta Lei, perceberá o valor do vencimento do cargo efetivo, acrescido da remuneração da função para a qual foi designado."
2.12.	A remuneração dos cargos em comissão prevista na Lei 8.911/1994 e que servia de base de cálculo para a vantagem "opção" continuou a ser composta de vencimento básico, GADF e representação mensal.
2.13.	As alterações no cálculo da vantagem "opção" continuaram ao longo do tempo. Cito, por exemplo, a Lei 9.030/1995, que estabeleceu que a vantagem equivaleria a 25% da remuneração total do cargo ou função, para os DAS 4 a 6 (art. 2º) , que passou a ser paga em rubrica única (sem GADF ou representação mensal) . Também previu o pagamento de uma parcela variável, equivalente à diferença entre a remuneração efetiva e a remuneração do cargo em comissão.
2.14.	Já a Lei 11.526/2007, alterada pela Lei 12.094/2009, fixou a "opção" como 60% da remuneração do cargo em comissão.
2.15.	No âmbito do Poder Judiciário, a Lei 9.421/1996 estabeleceu que a "opção" equivaleria a 70% do vencimento básico da função de confiança.
2.16.	Importante registrar que algumas funções - geralmente as de menor valor e ocupadas exclusivamente pelos servidores efetivos - são pagas em valor integral, juntamente com a remuneração do cargo efetivo. 
2.17.	São as chamadas funções gratificadas ou funções de representação (vide parágrafo único do art. 2º da Lei 8.911/1994) . Diversamente dos cargos em comissão, que exigem o afastamento do servidor de seu cargo efetivo, as funções gratificadas não constituem cargo à parte. São apenas gratificações pagas aos servidores efetivos em razão da assunção de maiores responsabilidades.
2.18.	Nesses casos, o servidor não recebe a "opção" - já que não tem entre o que optar -, mas, sim, o valor da função gratificada, juntamente com a remuneração de seu cargo efetivo.
2.19.	As vantagens decorrentes do exercício de cargo em comissão/função de confiança e função gratificada são de natureza pro labore faciendo, assim como adicionais pagos em razão das condições específicas de trabalho (insalubridade, trabalho noturno, etc.) . Ou seja, são de natureza transitória, uma vez que o servidor somente a elas faz jus quando no exercício do cargo ou função. 
2.20.	Uma vez que a aposentadoria ocorre no cargo efetivo e os proventos guardam relação com esse cargo, não há como imaginar que vantagens associadas ao cargo em comissão possam compor os proventos de aposentadoria, salvo autorização legal. Isso em virtude do princípio da legalidade. De fato, não se pode relegar ao oblívio a lição de Hely Lopes Meirelles:
Na Administração Pública não há liberdade nem vontade pessoal. Enquanto na administração particular é lícito fazer tudo que a lei não proíbe, na Administração Pública só é permitido fazer o que a lei autoriza. A lei para o particular significa "pode fazer assim"; para o administrador público significa "deve fazer assim" (in Direito Administrativo Brasileiro, 33ª ed., São Paulo: Malheiros Editores, 2007, p. 87-88) .
2.21.	A Lei 8.112/1990 disciplinou a matéria nos seguintes termos:
Art. 193. O servidor que tiver exercido função de direção, chefia, assessoramento, assistência ou cargo em comissão, por período de 5 (cinco) anos consecutivos, ou 10 (dez) anos interpolados, poderá aposentar-se com a gratificação da função ou remuneração do cargo em comissão, de maior valor, desde que exercido por um período mínimo de 2 (dois) anos.                § 1° Quando o exercício da função ou cargo em comissão de maior valor não corresponder ao período de 2 (dois) anos, será incorporada a gratificação ou remuneração da função ou cargo em comissão imediatamente inferior dentre os exercidos.                   § 2° A aplicação do disposto neste artigo exclui as vantagens previstas no art. 192, bem como a incorporação de que trata o art. 62, ressalvado o direito de opção  (grifos acrescidos) .
2.22.	É sobremodo importante ressaltar que o direito de opção, que consta no § 2º supra, diz respeito à opção entre as vantagens dos quintos, da prevista no art. 193 e do art. 192 - e não à parcela vulgarmente chamada de "opção".
2.23.	A composição dos proventos deferidos ao servidor que optava por se aposentar na forma do caput dependia do tipo de cargo ou função ocupada.
2.24.	Se ex-ocupante de cargo em comissão, os proventos equivaleriam à remuneração desse cargo. Se ocupante de função gratificada, que é vinculada ao exercício de cargo efetivo, os proventos do servidor seriam compostos pela remuneração do cargo efetivo acrescida da gratificação de função. Isso porque, no último caso, não se trata de um cargo autônomo, com estrutura remuneratória própria, mas de uma mera gratificação paga ao servidor efetivo.
2.25.	Veja-se que esse dispositivo legal não mencionava expressamente a possibilidade de deferir ao inativo, que preencheu seus requisitos, a parcela da retribuição dos cargos em comissão/função de confiança, conhecida como "opção", nada obstante ressalve, em seu §2º, o "direito de opção".
2.26.	O § 2º do art. 193 da Lei 8.112/1990 apenas autorizava que o servidor optasse por se aposentar na forma do caput ou carreasse para os proventos de aposentadoria (calculados com base na remuneração do cargo efetivo) as vantagens previstas nos arts. 62 e 192 da Lei 8.112/1990. 
2.27.	Nessa ordem de ideias, poder-se-ia argumentar que não existe amparo legal para o pagamento da "opção" para os inativos, uma vez que a Lei 8.112/1990 não menciona expressamente essa possibilidade. 
2.28.	Contudo, seria também possível extrair diretamente do caput, mediante interpretação extensiva, a autorização para o pagamento da parcela "opção" ao inativo. Se o dispositivo conferia ao ex-ocupante de cargo em comissão o direito de ter seus proventos calculados com base na remuneração desse cargo, não seria desarrazoado conferir a esse servidor o direito de acrescer a seus proventos de cargo efetivo a parcela "opção". Desse modo, estar-se-ia conferindo ao ex-ocupante do cargo em comissão tratamento semelhante ao do servidor investido em função gratificada. 
2.29.	Isso porque, em muitos casos, a remuneração do cargo em comissão era inferior à do cargo efetivo. Consequentemente, muitos desses servidores não se beneficiariam do art. 193 da Lei 8.112/1990, ao contrário daqueles que ocuparam função gratificada.
2.30.	Todavia, essa interpretação não se coaduna com o pagamento de "quintos", dada a vedação contida no §2º do art. 193 da Lei 8.112/1990.
2.31.	A razão da vedação de acumulação das vantagens era claramente evitar o bis in idem nos proventos de inatividade, haja vista que a finalidade do pagamento das vantagens era uma só: assegurar estabilidade financeira na inatividade ao servidor que assumiu maiores responsabilidades quando na atividade. 
2.32.	Não invalida esse raciocínio o fato de que era possível pagar, na atividade, a vantagem dos "quintos" cumulativamente com a gratificação de função ou com a "opção". Isso é uma distorção do instituto dos "quintos", pois, em vez de assegurar a estabilidade financeira àquele que se afastasse do cargo ou função, acabava por elevar a remuneração do cargo efetivo ainda quando no exercício do cargo em comissão ou função. Entretanto, isso era prevista em lei, o que não ocorre no caso da inatividade.
2.33.	Quando o servidor é necessariamente remunerado com base no cargo efetivo e recebe uma gratificação fixada em lei, deve-se observar a vedação de pagamento cumulativo da gratificação de função com as vantagens previstas nos arts. 62 ("quintos"/"décimos") e 192 da Lei 8.112/1990.  Nesse sentido, cito, dentre inúmeros outros, a Decisão 47/2001-Plenário (rel. Ministro Benjamim Zymler) e os Acórdão 645/2003-TCU-Plenário (rel. Ministro Walton Alencar Rodrigues) e 814/2005-1ª Câmara (relator Ministro Marcos Vilaça) , proferido em processo de inspeção.
2.34.	Apesar de não haver expressa previsão legal, a jurisprudência de mais de trinta anos vem aceitando a inclusão da parcela "opção" (pagamento de uma fração da remuneração do cargo em comissão ao servidor que opta pela remuneração do cargo efetivo) nos proventos do inativo que implementou os requisitos do art.180 da Lei 1.711/1952 ou do art. 193 da Lei 8.112/1990. Nada obstante, não é possível o pagamento da parcela "opção" - quando prevista em lei - com a vantagem dos "quintos", ex vi do disposto no § 2º do art. 193 da Lei 8.112/1990.
2.35.	Mas não é só: a EC 20/1998 impõe que os proventos da inatividade sejam calculados com base na remuneração do cargo efetivo e que não a superem no momento da concessão da aposentadoria. Assim, todos os servidores que não implementaram as condições para a aposentação até 15/12/1998 (véspera da vigência da EC 20/1998) não fazem jus à percepção de FC ou da parcela "opção" (se existente na estrutura remuneratória) nos proventos de aposentadoria.
2.36.	Ademais, a aposentadoria deve observar as regras vigentes no momento da implementação de todos os requisitos legais para a concessão do benefício previdenciário, motivo pelo qual não é possível entender que o servidor tenha algum direito adquirido a determinada vantagem paga na aposentadoria até que lhe seja assegurado o próprio direito à inativação. 
2.37. 	Portanto, sob o ponto de vista legal, o cumprimento das exigências do art. 193 da Lei 8.112/1990, por si só, é irrelevante e não produz consequências jurídicas caso não tenham sido atendidos os requisitos para a constituição da situação jurídica na qual a vantagem é devida: a aposentadoria.
2.38.	É nesse sentido o disposto no art. 7º da Lei 9.624/1998 (grifos acrescidos) : 
Art. 7º É assegurado o direito à vantagem de que trata o art. 193 da Lei nº 8.112, de 1990, aos servidores que, até 19 de janeiro de 1995, tenham completado todos os requisitos para obtenção de aposentadoria dentro das normas até então vigentes.
Parágrafo único. A aplicação do disposto no caput exclui a incorporação a que se referia o art. 62 e as vantagens previstas no art. 192 da Lei nº 8.112, de 1990 (grifos acrescidos) .
2.39.	Assim, os servidores que não se encontravam em condições de se aposentar quando da revogação do art. 193 do Regime Jurídico Único (até 18/1/1995) não podem se beneficiar dessa vantagem.
2.40.	De mais a mais, a jurisprudência apregoa que é "vedado ao servidor público carrear para os proventos da aposentadoria ou para a pensão por ele instituída parcela da remuneração sobre a qual não incidiu desconto previdenciário" (Acórdão 5919/2019-TCU-Primeira Câmara, de relatoria do ministro Benjamin Zymler, entre outros) . Ressalva-se, na hipótese, as gratificações de caráter geral, criadas após a jubilação do servidor com direito à paridade de proventos, desde que não tenham natureza pro labore faciendo.
Dos fundamentos para o julgamento pela ilegalidade da presente aposentadoria
2.41.	Pois bem. Analisando-se o ato de aposentadoria da recorrente (peça 2) , pode-se extrair a seguinte informação: a interessada conta com 32 anos, 1 mês e 4 dias de tempo de serviço, sendo que a vigência do ato é a partir de 4/9/2017, tendo a EC 47/2005 (art. 3º) como fundamento legal. Assim, só veio a adquirir o direito à aposentação após a vigência da EC 20/1998. 
2.42.	Destarte, a presente concessão é ilegal porque:
	a) houve violação à regra constitucional, introduzida pela Emenda Constitucional 20/1998, que limita o valor dos proventos à remuneração do cargo efetivo;
	b) é vedado ao servidor público carrear para os proventos da aposentadoria ou para a pensão por ele instituída parcela da remuneração sobre a qual não incidiu desconto previdenciário, ressalvando-se as gratificações de caráter geral, criadas após a jubilação do servidor com direito à paridade de proventos, desde que não tenham natureza pro labore faciendo.
2.43.	Além da vantagem "opção", o Tribunal considerou irregular o ato de concessão de aposentadoria da Sra. Silvia Nunes de Alencar Osorio por conter parcelas de quintos/décimos relativo a período em que a servidora trabalhou na condição de sem vínculo com Administração Pública.
ADMISSIBILIDADE
3.	Reitera-se o exame de admissibilidade realizado pelo Sar/Serur (peça 13) , que opinou pelo conhecimento do recurso, nos termos do artigo 48 da Lei 8.443/1992, c/c os artigos 285 e 286, parágrafo único, do RI/TCU, suspendendo-se os efeitos dos subitens 9.1, 9.3, 9.3.1 e 9.3.3 do Acórdão 8420/2020-TCU-Segunda Câmara. O Excelentíssimo Senhor Ministro Aroldo Cedraz, mediante despacho de peça 15, concordou com esta unidade técnica. 
EXAME DE MÉRITO
Delimitação
Constitui objeto do presente recurso definir se:
os servidores do TST que tiveram seus empregos de confiança transformados em cargo público têm direito à incorporação de parcelas quintos/décimos;
fazem jus ao percebimento da vantagem "opção";
é relevante o argumento de ter havido a incidência da contribuição previdenciária até 28/1/1999;
pode haver redução de proventos;
houve violação ao princípio da isonomia;
houve violação ao direito adquirido; 
deve ser feita a modulação dos efeitos do acórdão recorrido; e
a parcela de "opção" deve ser transformada em VPNI.
Do suposto direito à incorporação de "quintos"
5.1.	A recorrente, no início de seu recurso, defende o direito a incorporação de parcelas de "quintos", com base nas seguintes alegações:
5.2. 	o TST "pretende executar referida decisão imprimindo-lhe interpretação mais extensiva do que os comandos expressamente" previstos nas razões que levaram a prolação do Acórdão recorrido, sendo que "pela orientação contida no acórdão devem ser desconsiderados para incorporação apenas os períodos de função comissionada/cargo em comissão que a servidora exerceu na condição de sem vínculo (cargo com natureza de emprego público) , levando-se em consideração como marco a edição da Lei nº 8.112/90";
5.3.	além da necessidade de esclarecer acerca da transformação de emprego público em cargo efetivo albergada pelo art. 243 da Lei 8.112/90, deve ser registrado na decisão do pedido de reexame que "o período de cômputo deve ser reconhecido aquele a partir de 17 de dezembro de 1993, no qual a servidora fora nomeada para o exercício de cargo em comissão em caráter estrito (LT-DAS-5, com atribuições de direção, chefia ou assessoramento, com ato de designação específico (Ato. GDG.GP nº 024/94) conforme publicação no Diário Oficial em 1994, tendo seu contrato de trabalho sido suspenso desde então, até a sua posse no cargo de técnico judiciário (atual analista judiciário) , em virtude de aprovação em concurso público com o devido registro de legalidade no próprio Tribunal de Contas", pois para a nomeação do cargo em comissão (Assessoria de Ministro) "foi necessária a suspensão do seu contrato de trabalho (firmado com fulcro no art. 2º e parágrafos do Decreto nº 77.242/1976) ";
5.4.	a suspensão perdurou de 17/12/93 até 30/8/1995, quando a servidora, aprovada em concurso público foi admitida no quadro do TST em 30 de agosto de 1995, no cargo de Analista Judiciário, sem qualquer interrupção, não havendo solução de continuidade no exercício do cargo comissionado de livre provimento de Assessora de Ministro até o ano de 2000, retornando, a pedido, a exercer a função comissionada FC 05, a mesma ocupada pela servidora, antes de sua nomeação como DAS-5;
5.5.	a exclusão, para fins de incorporação de quintos, deve ser somente em relação ao "período anterior a dezembro de 1990, aonde a servidora se encontrava contratada pelo Decreto nº 77.242/1976, detentora neste período de emprego público", devendo ser observado "o período em que a servidora, com suspensão de contrato de trabalho, foi nomeada para exercer o cargo em comissão LT-DAS-5, desde 17/12/1993";
5.6.	o pleito de incorporação das parcelas de quintos do cargo em comissão de DAS-5 é amparado pelo Acórdão 514/2007-TCU-Plenário, pois a data limite fixada para investidura em cargo efetivo no serviço público federal é 25/11/1995, sendo que tomou posse em 30/8/1995, portanto, dentro do prazo;
5.7.	o Superior Tribunal de Justiça - STJ (RMS 5492) "estabeleceu que o servidor, mesmo não ocupante de cargo efetivo enquanto no exercício de funções gratificadas, vindo posteriormente a ocupar cargo efetivo, faz jus à incorporação das parcelas de quintos em razão do exercício anterior de funções gratificadas";
5.8.	a prévia ausência de efetividade não retira da servidora o direito à incorporação de funções, porque tal requisito fora implementado, ainda que em data posterior, quando aprovada em concurso público e admitida no quadro do Tribunal Superior do Trabalho em 30 de agosto de 1995, no cargo de Analista Judiciário, antes da vigência da Medida Provisória n. 1.195/95, posteriormente convertida na Lei n. 9.624/98, tendo o TST reconhecido, quando de sua investidura em cargo efetivo, o direito as incorporações mesmo do tempo anterior à Lei 8.112/90; e
5.9.	há decisão transitada em julgado que lhe garante a incorporação de quintos até 2001, conforme modulação constante na decisão do STF referente à incorporação de quintos do período de 1998 a 2001.
5.10.	Pede, por fim, no tocante à incorporação de parcelas de quintos, o seguinte: I) esclarecimento quanto ao reconhecimento a partir do advento da Lei 8.112/90, momento que foi efetivada a transformação de emprego público em cargo efetivo previsto no art. 243 da citada lei; e II) seja reconhecida a legalidade ao percebimento da incorporação de quintos relativo, também, ao período no qual a servidora era detentora de cargo em comissão com nomeação no LTDAS-5 e subsequente posse no Tribunal Superior do Trabalho em virtude de previa aprovação em concurso público em 30 de agosto de 1995, antes da publicação da Medida Provisória nº 1.195/95.
Análise:
5.11.	Como consignado pelo Controle Interno no ato concessório de aposentadoria da Sra. Silvia Nunes de Alencar Osorio (pág. 2 da peça 2) , a servidora foi contratada no âmbito do TST com base no Decreto 77.242/1976 (emprego de confiança sem vínculo com Administração Pública) , e, posteriormente, foi habilitada em concurso público, tendo tomado posse no cargo do TST em 30/8/1995. 
5.12.	Os casos em que servidores do TST - contratados com base no referido decreto e alçados a condição de efetivos, por ato do próprio TST com base no art. 243, § 1º, da Lei 8.112/90, vindo a inativarem-se com proventos pagos pelo Tesouro Nacional, ou seja, no regime estatuário - foram discutidos nos autos do TC Processo 013.097/2017-2, no qual o nome da ora recorrente não está relacionado entre aqueles que tiveram a transformação dos empregos de confiança, ocupados em 12/12/90 pelos trabalhadores contratados na forma do Decreto n° 77.242, de 26/2/76, em cargos, conforme ATO.GDGCA.GP.Nº 63, cujos efeitos financeiros retroagiram a 19/12/2002 (pág. 44 da peça 11 e peça 12 do TC Processo 013.097/2017-2) . Tal ocorrência, como já consignado, se deve ao fato de a Sra. Silvia Nunes de Alencar Osorio ter sido aprovada em concurso público para os quadros do TST antes da edição do referido ato de transformação, que é de 2003. 
5.13.	No referido processo foi firmado o entendimento que se aplica para os demais casos similares de contratações feitas com base no Decreto 77.242/1976. A propósito, convém reproduzir excerto do relatório e voto que fundamentam o Acórdão 2646/2019-TCU-Plenário, que apreciou recurso interposto pelo TST contra o Acórdão 812/2019-TCU-Plenário, sendo, na mesma linha, o Acórdão 13597/2020-TCU-Segunda Câmara, que apreciou a matéria:
Relatório
 (...) 
6.4. Conforme demonstrado pela Sefip, as "funções comissionadas" exercidas pela Sra. (...) , sem vínculo com TST, tinham natureza de emprego público antes da Lei 8.112/90 e, por isso, foi possível transformá-lo em cargo público efetivo com base no art. 243, § 1º, da Lei 8.112/1990, sendo que após o referido diploma legal passou a ter natureza de cargo público até a decisão da transformação ocorrida nos anos de 2002/2003, inviabilizando o aproveitamento do tempo para fins de incorporação de parcelas de quintos/décimos e opção. 
6.5. Nessa linha, caso fosse reconhecido como exercício de funções comissionadas antes da Lei 8.112/90, não haveria transposição para o RJU/titularidade de cargo efetivo e muito menos aposentadoria custeada pelo Tesouro Nacional, considerando que, nos termos do §2º do art. 243 do citado diploma legal, as funções comissionadas exercidas por pessoas sem vínculo foram transformadas em cargos em comissão e, portanto, seus titulares, a exemplo da Sra. (...) , seriam vinculados, conforme as disposições da Lei 8.647, de 13/4/1993, e do entendimento firmado pelo Tribunal no Acórdão 603/2004-TCU-Plenário, ao Regime Geral de Previdência Social (RGPS) , cujos benefícios são concedidos pelo Instituto Nacional do Seguro Social - INSS. 
6.6. Da mesma forma, não há que falar em exercício de funções em comissão após a Lei 8.112/90, pois, embora a nomenclatura existente antes da decisão do TST dos anos de 2002/2003 seja de funções comissionadas, trata-se, na verdade, tão somente do desempenho regular das atribuições do cargo, não havendo distinção em relação ao período anterior, salvo a natureza que passou a ser de cargo e não de emprego mais.
6.7. Assim, no presente caso concreto é incompatível o reconhecimento da licitude da transposição para o RJU e a incorporação de parcelas de décimos/quintos/opção, pois, caso contrário, haveria uma espécie de bis in idem e, como professa o dito popular, "o melhor dos dois mundos", já que se reconheceria a natureza de emprego para a transformação em cargo público e, ao mesmo tempo, ignoraria a natureza de cargo até a decisão adotada pelo TST nos anos de 2002/2003, que é similar ao emprego público anterior a Lei 8.112/90, para permitir a incorporação de parcelas de décimos/quintos e opção, o que é vedado pelo ordenamento jurídico. 
6.8. Como a transposição é favorável e vantajosa à interessada, já que lhe garante aposentadoria do Regime Próprio de Previdência Social (RPPS) , a impossibilidade de incorporação de quintos e opção acaba sendo, na prática, menos ruim, pois, de forma diferente, teria que se aposentar com base nas regras do RGPS, conforme explicitado no item 6.5 deste exame, bem assim de que não houve concomitância entre titularidade de cargo público efetivo e designação para exercício de função, sendo que as atividades de ambos se confundem e, por isso, o reconhecimento de uma situação (natureza de emprego e de cargo público exercido) exclui a outra (reconhecimento do exercício de função comissionada/cargo em comissão) .    
6.9. As decisões do Tribunal invocadas pelo recorrente, com bem demonstrado nas instruções da Sefip que embasou o Acórdão recorrido (peças 17 e 30) , não se aplicam ao presente caso, pois é peculiar e o primeiro dos casos de transformação de emprego em cargo público efetivo no TST com incorporação de parcela de quintos/pagamento de opção que é enfrentado, ou seja, o desfecho que for adotado no presente feito será adotado nos outros casos semelhantes, conforme registrado pela Sefip na instrução constante da peça 17. De igual modo, não serve de álibi a alegação do recorrente de que a Sefip na instrução que levou a prolação do Acórdão 5829/2017-TCU-Segunda Câmara teria admitido o pagamento da vantagem opção, pois essa manifestação foi expressa antes que o Tribunal tomasse conhecimento de todas as particularidades que envolvem a situação funcional da Sra. (...) no TST e a própria Sefip, em razão dos novos elementos, modificou seu entendimento que foi consignado inclusive no relatório que embasa o Acórdão recorrido, cujo excerto transcreve-se a seguir (peça 35) :
	(...) 
6.10. Cabe registrar, ainda, que o item 9.1.2 do Acórdão 514/2007-TCU-Plenário com nova redação dada pelo Acórdão 1258/2007-TCU-Plenário não socorre a interessada, pois tratou de situação em que o servidor exerceu cargo em comissão ou função de confiança, ou seja, cargo temporário, que posteriormente ingressou em cargo efetivo, o que é distinto do caso sob análise, pois a Sra. (...) desempenhou atividades que foram reconhecidas como de natureza de emprego público e, por isso, transformado em cargo público efetivo, nos termos do art. 243, § 1º, da Lei 8.112/1990, isto é, ela não exerceu no TST cargo ou função temporário, pois, como já expressado nesse exame, se fosse não teria alçado a condição de servidora pública efetiva, já que a função comissionada teria sido transformada em cargo em comissão, nos termos da do §2º do art. 243 da Lei 8.112/90. (destacamos) 
	(...) 
	Voto
 (...) 
8. A questão que discute é no sentido de ser devida ou não, a incorporação de parcelas de quintos/décimos, bem assim a vantagem opção, em razão das atividades que exerceu no TST desde seu ingresso (17/3/86) até sua inativação em 9/9/2016.
9. Para tanto, vale mencionar que o enquadramento da inativa como servidora estatutária, vinculada à Lei 8.112/1990 se deu tão somente com a superveniência dos atos administrativos emitidos pelo Tribunal Superior do Trabalho, datados do início de 2003 (GDGCA.GP 63 e 120 - peça 11, p. 38- 57 e peça 12, respectivamente) .
10. Tendo como parâmetro o reconhecimento do vínculo estatutário em 2003, nem o período anterior ao advento da Lei 8.112/1990 e nem o posterior, eventualmente laborado no exercício de função comissionada podem ser aproveitados para a incorporação de quintos/décimos. Isso porque, o tempo de exercício de função comissionada, sem vínculo, exercido em momento anterior à Lei 8.112/1990, tinha natureza de emprego público e, portanto, não se presta para fins das aludidas incorporações. O mesmo raciocínio cabe para o tempo de função comissionada exercida em momento posterior à Lei 8.112/1990, uma vez que também tratava de relação jurídica sem vínculo com a Administração Pública, agora com a natureza de cargo público. 
11. Somente com a superveniência dos atos administrativos do órgão, datados do início de 2003 é que se estabeleceu, de fato, o vínculo estatutário da inativa. Tais atos administrativos, para fins de implemento dos efeitos financeiros a contar de 19/12/2002, fazem alusão aos cargos que seriam ocupados pelos servidores no período compreendido entre 12/12/1990 até 2002. 
12. Observo, por fim que, acerca da "opção" de função, independentemente do que se discute nos presentes autos, a inativa não teria direito à tal parcela, diante do entendimento que restou firmado a partir da prolação do Acórdão 1599/2019-TCU-Plenário, da Relatoria do Min. Benjamin Zymler:
 (...) é vedado o pagamento das vantagens oriundas do art. 193 da Lei 8.112/1990, inclusive o pagamento parcial da remuneração do cargo em comissão ("opção") , aos servidores que implementaram os requisitos de aposentadoria após 16/12/1998, data de publicação da Emenda Constitucional 20, que limitou o valor dos proventos à remuneração do cargo efetivo no qual se deu a aposentadoria. (sublinhado do original e destaque nosso) 
 (...) 
5.14.	Vê-se que é indiferente se as "funções comissionadas" foram exercidas antes ou após a edição da Lei 8.112/1990, pois em nenhuma situação é permitida a incorporação de parcelas de quintos/décimos pelos servidores (as) que foram beneficiados pela transformação do emprego de confiança, contratado com base no Decreto nº 77.242/1976, ao abrigo da CLT, em cargo público efetivo nos termos do art. 243, § 1º, da Lei 8.112/90, embora, no caso, não se ignore que a Sra. Silvia Nunes de Alencar Osorio tomou posse no cargo que veio a se aposentar em 30/08/1995, mas isso não tem o condão de viabilizar o reconhecimento dos exercícios de tais "funções comissionadas" até o seu ingresso por concurso público em 1995, considerando que foi beneficiada pela transformação ocorrida a partir do advento da Lei 8.112/90, conforme demonstrado nos fundamentos que levaram a prolação do Acórdão recorrido:
53.6 O Controle Interno informou que a servidora prestou serviços no TST, contratada com base no Decreto 77.242/1976, e que, em 30/8/1995, por habilitação em concurso público, ingressou no quadro de pessoal daquele Tribunal. 
53.7 O Controle Interno informa ainda que, nesse período que esteve contratada, a servidora exerceu cargo em comissão, na condição de sem vínculo com a administração pública, e que esses períodos (relacionado no campo "Discriminação dos tempos de funções comissionadas" do formulário Sisac" com descrição "S/Vinc" do formulário Sisac) foram computados para fins das vantagens de opção e quintos, além de para efeitos de ATS e LP. 
53.8 Esse Tribunal debateu, no âmbito dos Acórdãos 2.737/2010 e 3.087/2010, ambos do Plenário, de Relatoria dos Ministros Augusto Nardes e Raimundo Carreiro, respectivamente, sobre as contratações que trata o Decreto 77.242/1976. Nesses Acórdãos, ficou definido que as contratações de pessoal, sem vínculo com a Administração Pública Federal, realizadas antes da Constituição de 1988, para o exercício de empregos de confiança, com fulcro no art. 2º e parágrafos do Decreto nº 77.242/1976, ao abrigo da CLT, tinham natureza de emprego público e podiam ser enquadrados nos termos do art. 243, § 1º da Lei nº 8.112/1990. 
53.9 Em face desse entendimento acima, entende-se que não houve impropriedades na consignação desse tempo (quando a servidora esteve na condição de sem vínculo) para fins de anuênios e licença prêmio. (Destacamos) 
5.15.	Ora, o entendimento de que o emprego de confiança sem vínculo com Administração Pública, exercido pela Sra. Silvia Nunes de Alencar Osorio, passou a ter natureza de cargo público com o advento da Lei 8.112/90 atrai necessariamente essa compreensão de que não é admitido o exercício de funções comissionadas/cargos em comissão até a edição do ato que promoveu tal transformação (ATO.GDGCA.GP.Nº 63) , sendo que, no caso específico da recorrente, isso ocorreu em momento anterior com sua posse no cargo que foi aprovada por concurso público (30/8/1995) . Nessa moldura, o Acórdão 514/2007-TCU-Plenário com redação dada pelo Acórdão 1258/2007-TCU-Plenário não se aplica ao caso da recorrente, pois já era detentora de cargo efetivo antes de ser aprovada em concurso do TST, embora carente de ato do órgão naquele momento que reconhecia tal condição.
5.16. 	Portanto, não é possível admitir, por um lado, que a servidora já exercia cargo efetivo desde a edição da Lei 8.112/90, para fins de anuênios e licença prêmio, e ao mesmo tempo, por outro, reconhecer que exercia cargo sem vínculo com Administração, para fins de incorporação de parcelas de quintos após ter tomado posse em cargo decorrente de concurso público, ou seja, não é possível unir o melhor dos dois mundos, devendo ser uma coisa (ocupante de cargo efetivo no TST desde a edição da Lei 8.112/90) ou outra (nunca ter sido detentora de cargo efetivo no TST antes de sua posse em 30/8/1995) . 
5.17.	No caso hipotético de aplicação do entendimento do já mencionado Acórdão 514/2007-TCU-Plenário teria que admitir que ela nunca ocupou cargo efetivo no TST antes sua posse em 30/8/1995, o que não é o caso, pois o TST teria que rever todas as situações que envolvem as contratações feitas com base no Decreto n° 77.242, de 26/2/76, e que os trabalhadores foram alçados a condição de servidores efetivos, tendo em vista que, nos termos do art. 243, § 1º, da Lei 8.112/90, somente "os empregos ocupados pelos servidores incluídos no regime instituído por esta Lei ficam transformados em cargos, na data de sua publicação", isto é, a transformação de emprego em cargo exige que esteja ocupado no momento da publicação da Lei 8.112/90, tendo a transformação ocorrido naquele exato instante, embora a declaração do ocorrido pelo órgão/entidade vem posteriormente.
5.18.	Ademais, a recorrente não apresentou nenhuma elemento de comprovação de que sua nomeação para o suposto cargo em comissão em caráter estrito (LT-DAS-5) tenha ensejado na suspensão do seu contrato de trabalho junto ao TST a partir de 17/12/1993, firmado com fulcro no art. 2º e parágrafos do Decreto nº 77.242/1976, como alega. Não anexou aos autos também a designação específica dele (Ato. GDG.GP nº 024/94) , como afirma que há.  
5.19.	A peça recursal veicula informação também no sentido de haver decisão judicial transitada em julgado favorável à incorporação dos quintos e com eficácia sobre o ato de aposentadoria da recorrente referente ao período de 8/4/1998 a 4/9/2001, portanto, após a posse no cargo efetivo do TST. Nesse quadro, tendo em vista a necessidade de emissão de novo ato de aposentadoria, revela-se útil indicar ao órgão de origem que, ao emitir o novo ato com a correção das irregularidades, observe o entendimento mais recente do Supremo Tribunal Federal, no âmbito do Recurso Extraordinário 638.115/CE, quanto à cessação, ou não, do pagamento de "quintos/décimos" incorporados após o advento da Lei 9.624/1998, e o submeta ao TCU para nova apreciação. Tal solução está alinhada com o posicionamento que o TCU tem firmado recentemente em casos similares (p. ex. Acórdão 630/2020-TCU-Primeira Câmara, Rel. Min. VITAL DO RÊGO e 4691/2020-TCU-1ª Câmara, Rel. Min. BRUNO DANTAS) . 
5.20.	Ademais, o item 9.2.2 do Acórdão 1255/2020-TCU-Plenário orienta como deve proceder o órgão de origem acerca do pagamento de quintos relativos ao RE 638.115/CE:
9.2.2. deve-se verificar a origem do pagamento de "quintos", se advindos de decisão judicial transitada em julgado ou não ou ainda de decisão administrativa e, na hipótese em que não houver decisão judicial passada em julgado ou quando se tratar de decisão administrativa, a vantagem de "quintos" incorporada com fulcro em funções comissionadas exercidas entre 8/4/1998 a 4/9/2001 deve ser destacada e transformada em "parcela compensatória" a ser absorvida por reajustes futuros concedidos nos proventos, na linha da solução definitiva da controvérsia conferida à matéria pela Suprema Corte, por meio do RE 638.115/CE, e consoante o Acórdão 442/2020-TCU-Segunda Câmara (rel. min. subst. Marcos Bemquerer Costa) ;
5.21.	Assim, não é possível acolher as alegações apresentadas pela recorrente referente a supostas funções comissionadas/cargos em comissão exercidos anteriormente a 30/8/1995.
6.	Do suposto direito ao recebimento da vantagem "opção"
6.1.	A recorrente defende a percepção em seus proventos da vantagem "opção" com base nas seguintes alegações:
6.2.	o fundamento da decisão que indeferiu o direto a "opção" fora de que a servidora ocupara emprego público sem o exercício de função comissionada (FC) , mas tal juízo está dissociado "de toda realidade fática dos autos, porquanto conforme informação contida no formulário de concessão de aposentadoria 'SISAC - Sistema de Apreciação dos Atos de Admissão e Concessões - SisacNet' da servidora, verifica-se a existência de inúmeras nomeações da servidora antes de 1991, em legítimo processo de promoção, para Funções Comissionadas conforme Tabela de Gratificação de Representação de Gabinete de Ministro, para os quais fora nomeada por atos administrativos firmados pelo Presidente do Tribunal Superior do Trabalho";
6.3.	à medida em que eram ocupadas as Funções Comissionadas de maior relevância pela servidora, assim também o eram as exigências no exercício da função que condiziam com o maior valor de gratificação percebido, tanto assim o é que a servidora ao alcançar a maior função comissionada (FC-5) galgou tempos depois o Cargo em Comissão de Assessora de Ministro LTDAS-5;
6.4.	a inclusão da parcela referente a "opção", de que trata o art. 18 da Lei nº 11.416/06, nos proventos de aposentadoria da servidora, correspondente ao valor da função comissionada FC5, foi concedida na esteira da decisão da Presidência do Tribunal nos autos do Processo Administrativo TST n° Processo 501.502/2016-0, em conformidade com a deliberação constante do Acórdão 448/2016-TCU-Plenário do TCU;
6.5.	teve seu emprego transformado em cargo a partir de 12/12/90, na forma prevista no art. 243, §1 º, da Lei nº 8.112/90, atendendo, dessa forma, ao marco temporal final indicado por essa Corte de Contas, qual seja 22/9/93, para recebimento da vantagem "opção", conforme Acórdão 448/2016-TCU-Plenário;
6.6.	a função de maior valor entre os cargos/funções exercidos pela servidora por período superior a dois anos e até janeiro de 1995 foi de nível FC-5, razão pela qual "o cálculo da parcela 'opção' constante da aposentadoria da servidora está correto, por corresponder ao valor da função comissionada imediatamente inferior ao LT-DAS-5 (no caso exercido por menos de dois anos) , qual seja a de nível FC-5, conforme o estatuído no § 1º do art. 193 da Lei nº 8.112/90"; e
6.7.	tem direito à incorporação de 5/5 de CJ-3, conforme Acórdão 514/2007-TCU-Plenário, com a vantagem da opção correspondente à função comissionada FC-5, sendo "que sua portaria de aposentação fora publicada anteriormente à data de prolação do Acórdão 2988/2018-TCU-Plenário, podendo a rubrica 'opção' ser transformada em vantagem pessoal e ser absorvida pelos futuros aumentos remuneratórios da categoria".
Análise:
6.8.	Convém, de pronto, registrar que o mesmo entendimento já expresso acerca da incorporação de parcelas de quintos/décimos anteriormente a 30/8/1995, conforme itens 6.7 a 6.14 deste exame, se aplica às alegações da recorrente referente à vantagem "opção" acima relatadas. 
6.9.	Feita essa observação, faz-se necessário transcrever o art. 41 da Lei 8.112/1990:
Art. 41.  Remuneração é o vencimento do cargo efetivo, acrescido das vantagens pecuniárias permanentes estabelecidas em lei.
6.10.	Ora, as vantagens decorrentes do exercício de cargo em comissão/função de confiança e função gratificada são de natureza pro labore faciendo. É dizer: são de natureza transitória, uma vez que o servidor somente a elas faz jus quando no exercício do cargo ou função. 
6.11.	Posta assim a questão, é de se inferir que, diferentemente do alegado pelo recorrente, não integra a remuneração dos servidores público federais a parcela vulgarmente chamada de "opção", por ter natureza transitória, e não permanente.
6.12.	No que tange à definição de remuneração prevista na Lei 8.852/1994, é de se observar que se aplica, tão somente, ao regramento da referida norma, conforme se pode depreender do disposto em seu art. 1º: 
Art. 1º Para os efeitos desta Lei, a retribuição pecuniária devida na administração pública direta, indireta e fundacional de qualquer dos Poderes da União compreende:
 (...) 
III - como remuneração, a soma dos vencimentos com os adicionais de caráter individual e demais vantagens, nestas compreendidas as relativas à natureza ou ao local de trabalho e a prevista no art. 62 da Lei nº 8.112, de 1990, ou outra paga sob o mesmo fundamento, sendo excluídas:
 (...) 
6.13.	Assim, houve violação ao § 2° do art. 40 da Constituição Federal, com a redação dada pela Emenda Constitucional 20/1998, que assim dispunha:
§ 2º Os proventos de aposentadoria e as pensões, por ocasião de sua concessão, não poderão exceder a remuneração do respectivo servidor, no cargo efetivo em que se deu a aposentadoria ou que serviu de referência para a concessão da pensão (grifos acrescidos) .
6.14.	Da incidência da contribuição previdenciária
6.15.	Aduz que a orientação contida no Acórdão 1599/2019-TCU-Plenário/TCU "não encontra guarida nos mais comezinhos princípios constitucionais e não merece, portanto, prosperar em especial na parte na qual estabelece equivocadamente 'de que é vedado o pagamento das vantagens oriundas do art. 193 da Lei 8.112/1990, inclusive o pagamento parcial da remuneração do cargo em comissão ('opção') , aos servidores que implementaram os requisitos de aposentadoria após 16/12/1998, data de publicação da Emenda Constitucional 20, que limitou o valor dos proventos à remuneração do cargo efetivo no qual se deu a aposentadoria", sendo que o referido julgado do TCU "desconsidera o disposto no inciso III do art. 1º da Lei nº 8.852/1994, segundo o qual a remuneração do servidor público efetivo é a soma dos vencimentos com os adicionais de caráter individual e demais vantagens, nestas compreendidas as relativas à natureza ou ao local de trabalho e a prevista no art. 62 da Lei nº 8.112/1990";
6.16.	Diz que o mencionado Acórdão 1599/2019-TCU-Plenário desconsidera também "a incidência da contribuição previdenciária sobre a parcela de retribuição pelo exercício de função comissionada, até a vigência da Lei nº 9.783/99, 4 (quatro) anos após a revogação do referido art. 193 da Lei nº 8.112/90, pela Medida Provisória nº 831, de 18/01/1995, convertida, após sucessivas reedições, na Lei nº 9.527/97";
6.17.	Defende que a implementação da equivocada orientação inscrita na decisão exarada no Acórdão 1599/2019-TCU-Plenário/TCU, em 10/7/2019, encerra alteração de posicionamento que já se encontrava sedimentado por décadas por aquele Sodalício (Acórdão 2076/2005-TCU-Plenário TCU) , afrontando os princípios da segurança jurídica e isonomia, sem que tenha ocorrido qualquer alteração na legislação para justificar alteração de entendimento e tratamento distinto a servidores públicos na mesma situação funcional;
Análise:
6.18.	Sobre essa questão, vem à balha as judiciosas considerações do Excelentíssimo Senhor Ministro Benjamin Zymler, por ocasião da apreciação do TC Processo 001.928/2019-8 (Acórdão 5919/2019-TCU-Primeira Câmara, Sessão de 23/7/2019) :
9. (...) As parcelas remuneratórias decorrentes do exercício das funções comissionadas deixaram de constituir base de incidência para a contribuição previdenciária desde 16/12/1998, motivo pelo qual também não podem integrar os proventos de aposentadoria.
10. Nessa linha, a própria legislação editada após a EC 20/1998 não previa a incidência de contribuição previdenciária sobre as funções de confiança e assemelhados, como se depreende do art. 1º da Lei 9.783, publicada em 28/1/1999, na sequência da aprovação da EC 20/1998 (grifos acrescidos) :
"Art. 1o A contribuição social do servidor público civil, ativo e inativo, e dos pensionistas dos três Poderes da União, para a manutenção do regime de previdência social dos seus servidores, será de onze por cento, incidente sobre a totalidade da remuneração de contribuição, do provento ou da pensão.  (Vide Lei nº 10.887, de 2004)  Vide ADIN 2010, de 1999
Parágrafo único. Entende-se como remuneração de contribuição o vencimento do cargo efetivo, acrescido das vantagens pecuniárias permanentes estabelecidas em lei, os adicionais de caráter individual, ou quaisquer vantagens, inclusive as relativas à natureza ou ao local de trabalho, ou outra paga sob o mesmo fundamento, excluídas:  (...) "
11. Essa matéria foi objeto da Decisão 683/2001-Plenário, prolatada em 29/8/2001, na qual o Tribunal, acolhendo a dissidência capitaneada pelo Ministro Ubiratan Aguiar, firmou o seguinte entendimento:
"O Tribunal Pleno, diante das razões expostas pelo Redator, DECIDE conhecer da Representação formulada pela então Divisão de Pagamento - Dipag/Serec/Segedam e, tendo em vista o disposto nos arts. 40, § 12, 201, § 11, da Constituição Federal, com redação dada pela Emenda Constitucional nº 20/98, firmar o entendimento de que a retribuição pelo exercício de função comissionada não constitui parcela integrante da remuneração sobre a qual incide a contribuição social do servidor público civil ativo, a partir da vigência da Emenda Constitucional nº 20/98."
12. Contra essa decisão foi interposto pedido de reexame pelo Subprocurador-Geral Ubaldo Alves Caldas, que não foi conhecido (Decisão 1077/2001-Plenário) .
6.19.	Em virtude dessas considerações, é de se rejeitar o argumento apresentado pelo (a) recorrente.
6.20.	Da redução de proventos
6.21.	Aduz que o administrado não deve ser submetido a uma redução em seus proventos, provenientes do período em que estava em atividade, após ter o seu ato de aposentadoria publicado pelo órgão de origem, quando exarado de conformidade e com estrita observância ao entendimento do TCU, na época da aposentadoria.
Análise:
6.22. 	O STF entende que não há óbice de redução de proventos caso alguma parcela/vantagem esteja sendo paga ao arrepio da lei. Nesse sentido, convém transcrever a seguinte ementa: 
EMENTA: MANDADO DE SEGURANÇA. ATO DO TRIBUNAL DE CONTAS DA UNIÃO. APOSENTADORIA DE MAGISTRADO.[...]. DECADÊNCIA ADMINISTRATIVA E OFENSA AO PRINCÍPIO DA IRREDUTIBILIDADE DE SALÁRIOS NÃO CONFIGURADAS. [...] 4. A redução de proventos de aposentadoria, quando concedida em desacordo com a lei, não ofende o princípio da irredutibilidade de vencimentos. Precedentes. 5. Segurança denegada. (MS 25552, Relator (a) : Min. CÁRMEN LÚCIA, Tribunal Pleno, julgado em 07/04/2008, DJe097 DIVULG 29-05-2008 PUBLIC 30-05- 2008 EMENT VOL-02321-01 PP-00075 RT v. 97, n. 876, 2008, p. 118-125 - Destacamos) 
6.23.	Assim, não se deve acolher a alegação da recorrente.
6.24.	Do direito adquirido
6.25.	Defende que o Acórdão 1599/2019-TCU-Plenário "afronta o princípio constitucional do direito adquirido, estabelecido no inciso XXXVI do art. 5º da Lei Maior, pois a única exigência que fazia o art. 193 da Lei nº 8.112/1990 era o exercício de função comissionada por cinco anos continuados ou dez interpolados, inexistindo exigência relacionada ao tempo de serviço para aposentadoria", não podendo "lei posterior à aquisição do direito (19/1/1995) vilipendiar direito adquirido à vantagem do aludido art. 193, fazendo inserir - retroativamente e em afronta ao mencionado preceito constitucional - uma exigência que não constava no dispositivo revogado, como também não deve esse Tribunal de Contas da União adotar entendimento que desrespeite cláusula pétrea insculpida no inciso IV do § 4º do art. 60 da Constituição Federal".
Análise:
6.26.	A aposentadoria deve observar as regras vigentes no momento da implementação de todos os requisitos legais para a concessão do benefício previdenciário, motivo pelo qual não é possível entender que o servidor tenha algum direito adquirido a determinada vantagem paga na aposentadoria até que lhe seja assegurado o próprio direito à inativação. 
6.27. 	Portanto, sob o ponto de vista legal, o cumprimento das exigências do art. 193 da Lei 8.112/1990, por si só, é irrelevante e não produz consequências jurídicas caso não tenham sido atendidos os requisitos para a constituição da situação jurídica na qual a vantagem é devida: a aposentadoria.
6.28.	É nesse sentido o disposto no art. 7º da Lei 9.624/1998 (grifos acrescidos) : 
Art. 7º É assegurado o direito à vantagem de que trata o art. 193 da Lei nº 8.112, de 1990, aos servidores que, até 19 de janeiro de 1995, tenham completado todos os requisitos para obtenção de aposentadoria dentro das normas até então vigentes.
Parágrafo único. A aplicação do disposto no caput exclui a incorporação a que se referia o art. 62 e as vantagens previstas no art. 192 da Lei nº 8.112, de 1990 (grifos acrescidos) .
6.29.	Nessa ordem de ideias, opina-se pela rejeição dos argumentos apresentadas pela recorrente.
6.30.	Da violação aos princípios da isonomia
6.31.	Sustenta que o Acórdão 1599/2019-TCU-Plenário "também desatende o princípio da isonomia, porquanto não observa que aquela mesma Corte em inúmeros atos de aposentadoria julgados e registrados nos últimos 14 (quatorze) anos, os considerou legais, com base no entendimento firmado, no longínquo dia 30/11/2005, no Acórdão 2076/2005-TCU-Plenário, pelo que não se pode admitir, em respeito e observância ao princípio constitucional da isonomia, que servidores na mesma situação funcional e jurídica sejam distinguidos e separados em duas categorias, apenas pela data em que os seus atos de aposentadoria foram apreciados no Tribunal de Contas da União".
Análise:
6.32.	Conforme visto no histórico desta instrução, a conclusão de que a presente concessão é ilegal deveu-se, entre outro motivo, ao exame da legislação referente ao instituto da "opção".
6.33.	No que tange à jurisprudência superada deste Tribunal, observa-se que os juízes são independentes e somente se submetem à lei, e não à jurisprudência. Sobre o tema, traz-se à colação a doutrina de Jorge Luiz Souto Maior e Valdete Souto Severo:
 (...) o juiz tem o dever de se rebelar, de reagir, de não ceder, de reafirmar a sua independência, pois é isto que a humanidade, que debruçou sobre o direito toda a regulação das relações de poder, espera dele. Um juiz que, por conveniência, se curva ao entendimento de outros juízes, proferindo decisões contrárias à sua convicção jurídica; que, por comodidade, aplica uma lei que fere a Constituição ou algum preceito dos direitos humanos ou direitos fundamentais; que, por receio de qualquer natureza ou medo, acaba cumprindo uma "ordem" ilegal; ou que, meramente, se abstém de "denunciar" as ameaças que sofra com relação à sua independência; que não exerce com liberdade e responsabilidade as suas atribuições, deixa de ser digno da função que exerce, perde, enfim, na essência, a designação de um autêntico magistrado e quem perde com isto é toda a sociedade (in O Processo do Trabalho como instrumento do Direito do Trabalho e as ideias fora de lugar do Novo CPC. São Paulo: LTr, 2015, p. 107-108) 
6.34.	Acrescente-se a doutrina de Mauro Schiavi:
Hodiernamente se exige uma postura mais ativa do Juiz para garantir os resultados práticos do processo. A efetividade do processo depende não só de um Juiz imparcial e independente, mas, também, de um magistrado mais ousado, comprometido com a justiça e com os resultados úteis do processo (in Manual de Direito Processual do Trabalho, 4ª. Ed., São Paulo: LTr, 2011, p. 698) .
6.35.	Corroborando essas ideias, registra-se o conselho de Benedito Calheiros Bonfim:
A dócil submissão à jurisprudência estiola o espírito criador do advogado e do juiz. São os descontentes e os inconformados os propulsores do progresso, raciocínio válido também no campo da ciência do Direito (in Conselhos aos jovens advogados, 3ª Ed., Niterói, RJ: Impetus, 2012, p. 187) .
6.36.	De fato, a democracia se faz com respeito à diferença e com divergências. Assim, continua Fábio Konder Comparato:
A independência funcional da magistratura, assim entendida, é uma garantia institucional do regime democrático. O conceito institucional foi elaborado pela doutrina publicista alemã à época da República de Weimar, para designar as fontes de organização dos Poderes Públicos, cuja função é assegurar o respeito aos direitos subjetivos fundamentais, declarados na Constituição (grifos acrescidos) (apud Jorge Luiz Souto Maior e Valdete Souto Severo, in O Processo do Trabalho como instrumento do Direito do Trabalho e as ideias fora de lugar do Novo CPC. São Paulo: LTr, 2015, p. 114) .
6.37.	Observa-se que a submissão dos juízes somente à lei não é uma idiossincrasia do Direito brasileiro, mas encontra ressonância na Alemanha, na Áustria, na Dinamarca, na Espanha, na França, na Grécia, na Irlanda, na Itália e em Portugal, conforme pontuam Jorge Luiz Souto Maior e Valdete Souto Severo:
	Na Alemanha, há disposição expressa no sentido de que "os juízes são independentes e somente se submetem à lei" (art. 97) . Na Áustria, "Os juízes são independentes no exercício de suas funções judiciárias" (art. 87) . Na Dinamarca, "No exercício de suas funções os magistrados devem se conformar à lei" (art. 64) . Na Espanha, "A justiça emana do povo e ela é administrada em nome do rei por juízes e magistrados que constituem o poder judiciário e são independentes, inamovíveis, responsáveis e submetidos exclusivamente ao império da lei" (art. 117) . Há também norma dispondo que "Toda pessoa tem o direito de obter a proteção efetiva dos juízes e tribunais para exercer seus direitos e seus interesses legítimos, sem que em nenhum caso esta proteção possa lhe ser recursada" (art. 24) .
	No mesmo pórtico, o ordenamento jurídico francês prevê: "O presidente da República é garante da independência da autoridade judiciária. Ele é assistido pelo Conselho superior da magistratura. Uma lei orgânica traz estatuto dos magistrados. Os magistrados de carreira são inamovíveis" (art. 64) . Na Grécia, há disposição no sentido de que: "A justiça é composta por tribunais constituídos de magistrados de carreira que possuem independência funcional e pessoal" (art. 87-1) e de que "No exercício de suas funções, os magistrados são submetidos somente à Constituição e às leis; eles não são, em nenhum caso, obrigados a se submeter a disposições contrárias à Constituição" (art. 87-2) . Na Irlanda, "Os juízes são independentes no exercício de suas funções judiciárias e submetidos somente à presente Constituição e à lei (art. 35-2) . Na Itália: "A justiça é exercida em nome do povo. Os juízes se submetem apenas à lei" (art. 101) . Em Portugal, "os juízes são inamovíveis. Eles não poderão ser multados, suspensos, postos em disponibilidade ou exonerados de suas funções fora dos casos previstos pela lei" (art. 218-1) . E mais: "os juízes não podem ser tidos por responsáveis de suas decisões, salvo exceções consignadas na lei" (art. 218-2) (in O Processo do Trabalho como instrumento do Direito do Trabalho e as ideias fora de lugar do Novo CPC. São Paulo: LTr, 2015, p.115) .
6.38.	Ante esses consistentes argumentos, entende-se que este Tribunal deve interpretar o regramento da "opção" de acordo com as regras de Hermenêutica, e não guiado por precedentes jurisprudenciais oscilantes e superados, que não informam um norte seguro a ser seguido. Nesse sentir, não há que se falar em violação ao princípio da isonomia.
6.39.	Ademais, observa-se que a jurisprudência deste tribunal sedimentou-se no sentido da irregularidade do pagamento da parcela opção juntamente com quintos, conforme se extrai de centenas de julgados desta Casa, trazendo-se, a título meramente ilustrativo, os seguintes Acórdãos: 1.255/2020, Relator Marcos Bemquerer; 2.793/2019, Relatora Ana Arraes; e 2.646/2019, Relator Vital do Rêgo - todos do Plenário; 6.860/2020, Relator Benjamin Zymler; 6.696/2020, Relator Walton Alencar Rodrigues; e 6.674/2020, Relator Weder de Oliveira - todos da 1ª Câmara; e 6.731/2020, Relator André de Carvalho; 6.574/2020, Relator Augusto Nardes; e 6.178/2020, Relator Raimundo Carreiro - todos da 2ª Câmara.
6.40.	Sobre o princípio da segurança jurídica, cabe lembrar que a sedimentada jurisprudência da Suprema Corte é no sentido de classificar como ato complexo a concessão de aposentadoria, reforma ou pensão, consoante os seguintes julgados (RMS 3881/SP, MS 19875/DF, RE 195861/ES e MS 23665/DF) .
6.41.	Assim, sendo o ato de aposentadoria complexo, este somente passa a estar plenamente formado (perfeito) , válido (aferição da legalidade com reflexo de definitividade perante a Administração) e eficaz (plenamente oponível a terceiros, deixando de apresentar executoriedade provisória) quando recebe o registro pela Corte de Contas. Tal entendimento decorre do disposto no inciso III do art. 71 da Constituição Federal, que estabelece que compete ao Tribunal de Contas da União apreciar, para fins de registro, a legalidade dos atos de admissão, assim como a concessão de aposentadoria, reforma ou pensão.
6.42.	Nessa perspectiva, impõe-se reconhecer que referido ato possui natureza precária (cf., e.g., Acórdão 2482/2007-TCU-Primeira Câmara, Relator Augusto Nardes) , razão pela qual, até que haja o efetivo julgamento e o consequente registro pela Corte de Contas, não há que se falar em ato jurídico perfeito, tendo em vista a ausência de aperfeiçoamento e definitividade do ato.
6.43.	A propósito do tema, colaciona-se entendimento esposado pela Corte Constitucional ao decidir no âmbito do RE-195.861/ES:
APOSENTADORIA - ATO ADMINISTRATIVO DO CONSELHO DA MAGISTRATURA - NATUREZA - COISA JULGADA ADMINISTRATIVA - INEXISTÊNCIA. O ato de aposentadoria exsurge complexo, somente se aperfeiçoando com o registro perante a Corte de Contas. Insubsistência da decisão judicial na qual assentada, como óbice ao exame da legalidade, a coisa julgada administrativa. (grifos acrescidos) 
6.44.	No caso em apreço, não houve o respectivo registro em razão da constatação de ilegalidade no ato, o que afasta, por si só, a presunção de legitimidade do ato administrativo que concedeu o benefício ao recorrente, não havendo, assim, que se falar em violação da segurança jurídica ou de proteção da confiança. 
6.45.	Quanto à boa-fé da recorrente, tenha-se presente que foi considerada ao se dispensar a devolução dos valores indevidamente recebidos, nos termos do acórdão recorrido.
6.46.	É sobremodo importante ressaltar que este Tribunal tem o poder/dever de apreciar, para fins de registro, os atos de pensão civil na esfera federal, nos termos do art. 71 da Lei Maior. Esta prerrogativa não pode ser infirmada pela sobreposição dos princípios da razoável duração do processo e da eficiência na Administração Pública.
6.47.	Nesse sentir, é de se opinar pela rejeição dos argumentos apresentados pela recorrente.
6.48.	Da modulação dos efeitos da decisão recorrida
6.49.	Advoga que, em observância e respeito ao princípio constitucional da isonomia, impõe -se a adoção de devida modulação, conforme Acórdão 2988/2018-TCU-Plenário, no sentido de se preservar a garantia do direito adquirido, no sentido de não se aplicar o Acórdão 1599/2019-TCU-Plenário aos servidores públicos que detivesse direito à aposentadoria na data da sua publicação, entendendo-se que se regeriam os atos de aposentadoria, quando lhes sobreviesse interesse, com base no entendimento decorrente do Acórdão 2076/2005-TCU-Plenário, pois os servidores públicos federais, que alcançaram o preenchimento dos requisitos legais para o júbilo antes do dia 10/7/2019, não devem ser surpreendidos e distinguidos com uma posição prejudicial, depois de 14 (quatorze) anos de um entendimento sólido em fundamentos jurídicos e pacificado no âmbito do TCU.
Análise:
6.50.	A modulação adotada no Acórdão 2988/2018-TCU-Plenário ocorreu, tão somente, para os atos já registrados por esta Corte de Contas, conforme se depreende do seu subitem 9.3:
9.3. determinar à Secretaria-Geral de Administração que transforme em vantagem pessoal, passível de absorção pelos reajustes específicos concedidos às carreiras a que pertencem os servidores deste Tribunal, a retribuição parcial da função comissionada ("opção") paga a inativos e pensionistas cujos proventos são calculados com base na remuneração do servidor ativo e cujos atos concessórios já tenham sido objeto de registro. (destacamos) 
6.51.	Ora, no caso em reexame, o ato administrativo é precário, vez que não houve o respectivo registro em razão da constatação de ilegalidade, o que afasta, por si só, a presunção de legitimidade do ato administrativo que concedeu o benefício ao recorrente.
6.52.	Demais disso, não se examina norma de conteúdo indeterminado, conforme previsto no art. 1º da Lei 13.655/2018, que promoveu alteração na Lei de Introdução ao Direito Brasileiro (art. 23 da LINDB - Decreto-lei 4.657/1942) .
6.53.	Em virtude dessas considerações, é de se rejeitar os argumentos apresentados.
6.54. 	Da transformação da "opção" em VPNI
6.55.	Em hipótese semelhante de aposentadoria de servidora do TST, conforme Acórdão 12500/2019-TCU-Segunda Câmara, e "em respeito ao princípio da segurança jurídica, propugna-se seja assegurada a servidora que já tivera seu ato de aposentadoria registrado e cujos proventos são calculados com base na remuneração dos servidores ativos (regra da paridade) a manutenção do pagamento da 'opção' sob a forma de vantagem pessoal, a ser absorvida pelos futuros aumentos remuneratórios da categoria e sem prejuízo do pagamento da vantagem prevista no art. 62-A da Lei nº 8.112/1990".
Análise:
6.56.	No que tange ao Acórdão 12500/2019-TCU-Segunda Câmara, é de se ter presente a doutrina de Carlos Maximiliano:
Uma decisão isolada não constitui jurisprudência; é mister que se repita, e sem variações de fundo. O precedente, para constituir jurisprudência, deve ser uniforme e constante" (grifos acrescidos) (in Hermenêutica e Aplicação do Direito, 15ª Ed., Rio de Janeiro: Forense, 1995, p. 184) .
6.57.	Assim, entende-se que o Acórdão 12500/2019-TCU-Segunda Câmara é uma decisão isolada, sem força suficiente para se tornar uma deliberação paradigma para outros casos. É dizer: o referido precedente não constitui jurisprudência.
6.58.	Em virtude dessas considerações, os argumentos apresentados devem ser rejeitados.
7.	Do pedido final
7.1.	Pede, por fim, o conhecimento e provimento do recurso, de modo a considerar legal seu ato concessório, garantido "à percepção, nos proventos de aposentadoria, da vantagem dos quintos/décimos, convertidos em VPNI, e da 'opção".
Análise:
7.2.	Conforme exposto ao longo do exame, não é possível acolhimento do pedido da recorrente, pois não faz jus à incorporação de quintos/décimos de supostas funções comissionadas/cargos em comissão exercidos anteriormente a 30/08/1995, dia em que tomou posse no cargo em que se deu a aposentadoria, considerando que não é permitida a incorporação de parcelas de quintos/décimos pelos servidores (as) que foram beneficiados pela transformação do emprego de confiança, contratado com base no Decreto nº 77.242/1976, ao abrigo da CLT, em cargo público efetivo nos termos do art. 243, § 1º, da Lei 8.112/90, não tendo direito também a vantagem "opção". 
CONCLUSÃO
8.	Da análise de mérito, conclui-se que:
os servidores do TST beneficiados pela transformação do emprego de confiança em cargo público não fazem jus à incorporação de parcelas de quintos/décimos ainda que o alegado exercício das "funções comissionadas" tenha ocorrido após a edição da Lei 8.112/90;
não há direito ao percebimento da vantagem "opção";
não é relevante o argumento de ter havido a incidência da contribuição previdenciária;
pode haver redução de proventos;
não houve violação ao princípio da isonomia;
não houve violação ao direito adquirido; 
não deve ser feita a modulação dos efeitos do acórdão recorrido; e
a parcela de "opção" deve ser transformada em VPNI.
8.1.	Por conseguinte, deve-se negar provimento ao presente recurso.
PROPOSTA DE ENCAMINHAMENTO
9.	Ante o exposto, submetem-se os autos à consideração superior, propondo-se, com fundamento no art. 48 da Lei 8.443/1992:
	a) conhecer do recurso interposto, para, no mérito, negar-lhe provimento, sem prejuízo de realçar que, ao emitir novo ato de aposentadoria em substituição àquele julgado irregular por meio do Acórdão recorrido, em que sejam suprimidas as irregularidades, o órgão de origem observe o entendimento mais recente do Supremo Tribunal Federal, no âmbito do Recurso Extraordinário 638.115/CE, quanto ao pagamento dos "quintos/décimos" incorporados após o advento da Lei 9.624/1998, e o submeta ao TCU para nova apreciação; e
	b) informar a recorrente e demais interessados do acórdão a ser proferido, destacando que o relatório e o voto que o fundamentam podem ser acessados pelo endereço eletrônico www.tcu.gov.br/acordaos."
É o Relatório.

não há.

Procurador Marinus Eduardo De Vries Marsico.

APOSENTADORIA. Transformação de emprego de confiança em cargo público no âmbito do TST, que é admitido pelo TCU, mas COM INCORPORAÇÃO irregular de parcelas quintos/décimos e da concessão da vantagem "opção" APÓS A EMENDA CONSTITUCIONAL 20/1998. ILEGALIDADE E NEGATIVA DE REGISTRO. PEDIDO DE REEXAME. CONHECIMENTO. RAZÕES INSUFICIENTES PARA ALTERAR O JUÍZO. NÃO PROVIMENTO. COMUNICAÇÕES.

APOSENTADORIA (APOS)

Secretaria de Recursos (Serur); Secretaria de Fiscalização de Integridade de Atos e Pagamentos de Pessoal e de Benefícios Sociais (Sefip).

Cuidam os autos de Pedido de Reexame interposto por Silvia Nunes de Alencar Osorio, vinculada ao Tribunal Superior do Trabalho, por meio do qual se insurge contra o Acórdão 8420/2020-TCU-Segunda Câmara, rel. Ministro Augusto Nardes, o qual, entre outras medidas, considerou seu ato de aposentadoria ilegal e negou-lhe registro.
Preliminarmente, ratifico o exame de admissibilidade despachado por mim nestes autos, uma vez que o recurso apresentado atende aos requisitos dispostos nos artigos 277, inciso II, 278, caput e § 1º, e 286 do Regimento Interno do TCU.
Em suma, a recorrente alega: (i) que pode ter havido redução de vencimentos; (ii) ter havido a incidência da contribuição previdenciária que deu origem à parcela "opção"; (iii) violação ao princípio da isonomia; (iv) violação ao direito adquirido; (v) necessidade de modulação dos efeitos do acórdão recorrido; (vi) que a parcela de "opção" deve ser transformada em VPNI; e (vii) que os servidores do TST que tiveram seus empregos de confiança transformados em cargo público têm direito à incorporação de parcelas quintos/décimos;
A unidade especializada concluiu pela improcedência dos argumentos.
Essa conclusão é acompanhada pelo Ministério Público junto ao TCU.
Feito esse breve introito, anuo, no mérito, à proposta alvitrada pela unidade técnica, endossada pelo Parquet especializado, e adoto os fundamentos e argumentos reproduzidos no Relatório precedente como minhas próprias razões de decidir, sem prejuízo dos breves comentários a seguir.
No que se refere à alegada redução de proventos, já foi decidido pelo STF que "a redução de proventos de aposentadoria, quando concedida em desacordo com a lei, não ofende o princípio da irredutibilidade de vencimentos" (MS 25552) .
Ademais, verifico que a remuneração devida em razão da ocupação de cargo em comissão e/ou função de confiança tem natureza transitória, e, portanto, só é devida ao servidor enquanto exerce o cargo ou função.
A parcela de opção se encaixa nesse conceito, não podendo exceder a remuneração do respectivo servidor no cargo efetivo em que se deu a aposentadoria ou que serviu de referência para a concessão da pensão, conforme dispõe o § 2° do art. 40 da Constituição Federal, com a redação dada pela Emenda Constitucional 20/1998. 
Em relação aos segundo, terceiro e quarto argumentos, é necessário salientar que, quando a avaliação do presente ato de aposentadoria foi realizada, a jurisprudência majoritária desta Corte de Contas já apontava o entendimento quanto à ilegalidade da incorporação, aos proventos de aposentadoria, de parcela (vantagem "opção") sobre a qual não houve incidência de contribuição previdenciária, bem como concorrendo para ultrapassar o limite que se encontra estabelecido pela última remuneração do cargo no qual se deu a aposentação (e.g Acórdão 2988/2018-TCU-Plenário [Rel. Min. Ana Arraes] e Acórdão 1599/2019-TCU-Plenário [Rel. Mim Benjamim Zymler]) . Assim, verifico que não ocorreu retroatividade da interpretação.
Sendo o registro condição para o aperfeiçoamento da aposentadoria, dada sua natureza de ato complexo, decorrência da competência dada pelo inciso III do art. 71 da Constituição Federal ao TCU, é possível perceber que não havia também direito adquirido à interpretação dada pelo órgão de origem.
Como lembra a unidade instrutiva, sendo o ato de aposentadoria complexo, este somente passa a estar plenamente formado (perfeito) , válido (aferição da legalidade com reflexo de definitividade perante a Administração) e eficaz (plenamente oponível a terceiros, deixando de apresentar executoriedade provisória) quando recebe o registro pela Corte de Contas. 
Esse entendimento está em linha com a jurisprudência do Supremo Tribunal Federal, o qual classifica como ato complexo a concessão de aposentadoria, reforma ou pensão, consoante os seguintes julgados (RMS 3881/SP, MS 19875/DF, RE 195861/ES e MS 23665/DF) .
Nessa perspectiva, é correta a conclusão de que o referido ato possui natureza precária, razão pela qual, até que haja o efetivo julgamento e o consequente registro pela Corte de Contas, não há que se falar em direito adquirido, ato jurídico perfeito, proteção da confiança, ou em irredutibilidade dos proventos, tendo em vista a ausência de aperfeiçoamento e definitividade do ato.
Relevante citar que nos termos do art. 7º da Lei 9.624/1998, o direito à vantagem de que trata o art. 193 da Lei nº 8.112, de 1990, só é assegurado aos servidores que, até 19 de janeiro de 1995, tenham completado todos os requisitos para obtenção de aposentadoria dentro das normas até então vigentes, o que reforça o não reconhecimento do suposto direito ora pleiteado.
Como o ato em tela nunca foi registrado, não há que se falar em modulação de efeitos para transformar a vantagem em parcela compensatória. Nessa linha, cabe destacar o Acórdão 2988/2018-TCU-Plenário (Rel. Ana Arraes) , ocasião em que a conversão da "opção" em vantagem pessoal a ser absorvida ficou adstrita aos casos de servidores com atos já apreciados e registrados pelo TCU, o que não se verifica aqui (argumentos "v" e "vi") .
No que se refere ao alegado direito à incorporação de parcelas quintos/décimos por servidores do TST que tiveram seus empregos de confiança transformados em cargo público, entendo, em conformidade com o decidido por esta Corte no âmbito do Acórdão 2646/2019-TCU-Plenário, relator Min. Vital do Rêgo, que, como o vínculo estatutário da inativa somente foi estabelecido em 1995, não há como viabilizar o reconhecimento de "funções comissionadas" exercidas antes disso para efeitos de incorporação de parcelas de quintos/décimos.
	Ante o exposto, incorporo os pareceres da unidade técnica reproduzidos no Relatório precedente, endossados pelo Parquet, como razão de decidir, entendo que deve ser negado provimento ao Pedido de Reexame e VOTO para que o Tribunal adote a minuta de deliberação que submeto a este Colegiado.

TCU, Sala das Sessões Ministro Luciano Brandão Alves de Souza, em 18 de maio de 2021.
AROLDO CEDRAZ 
Relator